臺灣高等法院高雄分院刑事判決　　　　　　　　九十二年度上更(一)字第三四四號
　　　上　訴　人
　　　即　被　告　甲○○
　　　選任辯護人　林鴻駿
右上訴人因妨害自由等案件，不服臺灣高雄地方法院八十九年度訴字第二一六七號中
華民國九十年二月二十三日第一審判決（起訴案號：臺灣高雄地方法院檢察署八十八
年度偵字第二五六四二號）提起上訴，經判決後，由最高法院發回更審，本院判決如
左：
    主  文
原判決撤銷。
甲○○共同私行拘禁，處有期徒刑陸月，如易科罰金以參佰元折算壹日。
    事  實
一、甲○○、劉巧玲（原審通緝中）二人因乙○○之母林郭惠貞及乙○○之胞妹林明
    雀積欠債務，且避不見面，甲○○、劉巧玲為追查林郭惠貞及林明雀之下落，竟
    與綽號「阿海」等不詳姓名、年籍之成年男子六人，基於共同犯意之聯絡，概括
    授權綽號「阿海」等成年人催討債務，先推由「阿海」等不詳姓名之成年男子共
    三人，於八十八年九月五日中午十二時三十分許，在高雄市○鎮區○○路與管仲
    路口，將駕駛車號Ｗ七─０四一０號自小客車行經該處之乙○○攔下，因乙○○
    拒不下車，竟共同基於毀損該自小客車及妨害其自由之犯意，持附近貨運行之鐵
    鎚，將乙○○所駕駛上開車輛駕駛座旁之玻璃敲破毀損，足以生損害於乙○○；
    乙○○見狀倒車逃離，綽號「阿海」等人亦駕車尾隨，於同日十二時四十分許，
    「阿海」等人趁乙○○在高雄市前金區○○○路與文武街口等紅燈時加以攔截，
    並由其中二人將乙○○夾持坐在乙○○車子後座，另一人則駕駛乙○○車子，將
    乙○○強押至高雄市新興區○○○路一六三號七樓私行拘禁，並通知基於共同犯
    意另三名不詳姓名成年男子前來助陣；同時將乙○○所駕駛之上開自小客車藏置
    於高雄市新興區○○○路一六五號太平洋流行館地下二樓之停車場後，即以電話
    通知劉巧玲及甲○○前來，甲○○、劉巧玲二人旋於同日十七時許，趕赴高雄市
    新興區○○○路一六三號七樓，逼問乙○○其母及妹之所在，因乙○○表示並不
    知情，甲○○、劉巧玲二人因逼問未果，與「阿海」等人共同基於普通傷害及妨
    害自由之犯意聯絡，委由綽號「阿海」等人處理本件債務糾紛，甲○○、劉巧玲
    先行離去。綽號「阿海」等人即以膠帶矇住乙○○眼睛及捆綁其手腳，並徒手毆
    打乙○○，強灌不明藥物及持香菸燙傷乙○○之手腳，逼問其母林郭惠貞及其胞
    妹林明雀之所在，致使乙○○受有右膝二度燒傷二×七公分、左手食指燒傷二度
    一×二公分、右手擦傷七×零點二公分及左食指擦傷二×一公分等傷害；嗣至翌
    日凌晨四時許，乙○○在受綽號「阿海」等人上開傷害及若不尊從綽號「阿海」
    等人之要求即禁止其離去，其行動自由受威脅下，為求脫身，不得已乃簽發面額
    分別為新台幣（下同）三百萬元、二百萬元之本票二紙後，始得脫身搭乘計程車
    離去，而乙○○之前揭車輛嗣後由乙○○之夫在高雄市○○○路一六五號太平洋
    流行館地下二樓之停車場尋獲。
二、案經被害人乙○○訴由高雄市政府警察局新興分局報告臺灣高雄地方法院檢察署
    檢察官偵查起訴。
    理  由
一、訊據上訴人即被告甲○○矢口否認有前開犯行，辯稱：於八十八年九月五日下午
    一時許，劉巧玲曾先致電表示找到林明雀，隨後至伊台北家中表示找到的是乙○
    ○，不是林明雀，要伊共同由臺北趕至高雄市，伊原不願意，但劉巧玲一直邀，
    伊就說好，伊對高雄不熟，所以跟著劉巧玲走，到樓上時乙○○和數名男的在聊
    天，伊只對乙○○說只要找林明雀出來就好，事後並沒有再和乙○○聯繫，也沒
    有要乙○○簽本票，亦不知道乙○○車子的藏放地點等語。
二、經查：
（一）右揭事實，業據告訴人乙○○於警、偵訊、原審及本院指訴綦詳，並有告訴人
      所提之上開汽車毀損照片四紙、立達汽車拖吊有限公司服務簽單一紙、上開停
      車場停車費統一發票一紙、高都汽車股份有限公司統一發票及高都豐田汽車服
      務廠工作傳票各一紙、驗傷診斷書一紙附卷足資佐證。又被告甲○○亦不否認
      因林郭惠貞、林明雀積欠債務避不見面，於上述時地與劉巧玲至高雄市○○○
      路一六三號七樓，追問告訴人乙○○其母林郭惠貞及其胞妹林明雀下落等情，
      核與告訴人之指訴之情節相符；再告訴人確實受有前揭傷害、其所有之Ｗ七─
      ０四一０號自小客車左前車窗亦遭他人毀損，足認告訴人所指訴之事實，應非
      虛構，可信為真實。另告訴人陳稱：同年月十日是上開本票到期日，被告與劉
      巧玲約其在高雄福華飯店見面，要其交一百萬元，其說沒有這麼多錢，被告他
      們說沒有一百萬元也要五十萬元，其才聯絡警察前來等語明確。然被告則先於
      警訊時辯稱：告訴人約我與劉巧玲至福華飯店談償還之事，告訴人本身沒有欠
      我金錢等語（見警訊卷第一頁背面）；嗣於本院前審陳稱：是告訴人要還劉巧
      玲十萬元，劉巧玲要我陪同南下等語（見本院上訴卷第二十七頁），顯見被告
      事後確曾與告訴人聯繫，亦知告訴人簽有上開本票一事，否則果如被告所述明
      知告訴人並非債務人不可能清償其母及妹所積欠之會款四百多萬元，何以僅因
      劉巧玲之邀即特地南下高雄？被告上開所辯案發後沒有與告訴人聯繫、不知本
      票一事云云，不足採信。
（二）被告雖辯稱不認識綽號「阿海」之人，亦未與「阿海」聯絡過等語；惟案發後
      告訴人所有之上述車輛因遭「阿海」等人藏置，告訴人復無法尋回而打電話給
      被告要求提供取走車輛者之姓名及聯絡方法時，被告即向告訴人陳稱：待取走
      車輛之人與其聯絡後，再向該取走車輛之人反應，並會要求該人與告訴人聯絡
      等語，此業據告訴人提出一捲當時與被告通話之錄音帶在卷為證，並經原審於
      八十九年十一月二十四日當庭勘驗該錄音帶屬實，被告亦坦認該錄音帶中確係
      其與告訴人之對話無訛（見原審卷第七０頁），則其辯稱不認識「阿海」等人
      ，亦未與「阿海」等人聯絡云云，自無可取。況被告另辯稱：「阿海」等人會
      和劉巧玲聯絡，劉巧玲會與之聯絡等語，益徵被告確與劉巧玲及「阿海」等人
      有共同犯意之聯絡甚明。
（三）被告於偵訊時否認案發當日曾至高雄，於原審時亦供稱：「（在案發當時有無
      到高雄？）何時來高雄我不清楚，但因為做生意，所以我有來高雄，但並不是
      約告訴人還債問題‧‧‧劉巧玲曾經約我到高雄，因為他說乙○○有要還他錢
      ，所以我與劉巧玲到高雄來，與乙○○在福華飯店見面。」等語（見原審卷第
      五四頁），然本件係於八十八年九月五日發生，被告另於同年月十日再度與告
      訴人在高雄福華飯店見面，並至警局製作筆錄，有上開警訊筆錄足證，被告與
      告訴人先後二次見面時間僅間隔五日，又曾至警局製作筆錄，衡諸常情應屬重
      大事件，不易令人遺忘，被告竟於一個多月後之同年十月二十九日偵訊時否認
      於案發當日曾至高雄，顯見其畏罪情虛，空言圖卸，果真本件係由劉巧玲一手
      策劃，全權處理，被告均不知情，何以被告須否認上開時間曾至高雄之事實？
      是被告與劉巧玲等人就本件之犯行應有共同犯意之聯絡。
（四）被告於本院前審雖辯稱：案發當日劉巧玲曾先致電表示找到林明雀，隨後至我
      台北家中表示找到的是乙○○，不是林明雀，要我共同由臺北趕至高雄市，我
      原先不願意，但劉巧玲一直邀，所以跟著劉巧玲到高雄，當時有陳水源在場等
      語（見本院上訴卷第二十五頁、第二十六頁），惟被告歷經警訊、偵查及原審
      審理時，均未為上述辯解，至本院前審調查時始作上述辯解，已難採信。且證
      人陳水源於本院前審九十年五月二十一日訊問時結證稱：「（甲○○、劉巧玲
      、郭惠貞的債務，你知否？）我本來不知道，後來有聽甲○○說當時我和他談
      到車子的事情時，有一個小姐來找他，要他一起去高雄，甲○○本來不願意去
      ，因為他沒有錢去也沒有用，後來那位小姐一直鼓吹他去。」、「（當時知道
      何人打電話給甲○○要他到高雄？）不知道。」、「（你如何知道你今天來證
      明劉巧玲約甲○○來高雄他不願意？）因為甲○○有告訴我，我回想起來是不
      是二年多前我到他家所發生的事情。」等語（見本院上訴卷第四十一頁、第四
      十二頁），然證人陳水源並未親眼見到或親耳聽聞案發當日確係劉巧玲力邀被
      告至高雄及至高雄所為何事，其上開證言均案發後由被告告知，係屬傳聞證據
      ，是其證言不足作為有利於被告之認定。
（五）綽號「阿海」等人與告訴人並不相識，亦無夙怨，更無債務糾紛，且於拘禁告
      訴人後立即聯絡被告及劉巧玲當天南下高雄，其等若非基於被告及劉巧玲之授
      意，「阿海」等人上開所為為何而來？而一般討債所用之手段，無非係以毀損
      債務人之物品、打傷債務人或押走債務人逼其簽下本票或借據等方式為之，因
      此受託討債之人實際上所用之手段如何，尚需視當時之情況而隨機應變，只要
      債務人之生命無危險之虞所用之方法，均應在當初委託討債之共同認知範圍內
      ，因此綽號「阿海」等人毀損告訴人之車輛、拘禁告訴人之自由，並繼之加以
      傷害告訴人及要求告訴人開立本票等犯行，應在被告、劉巧玲當初與綽號「阿
      海」等人共同謀議之範圍內。
（六）綜上所述，足見被告上開所辯，顯係畏罪卸責之詞，不足採信。本件事證明確
      ，被告妨害自由等犯行，均堪認定。
三、查被告甲○○與劉巧玲及綽號「阿海」等不詳姓名、年籍之成年男子六人共同毀
    損告訴人之車輛玻璃、私行拘禁告訴人，並繼之加以傷害告訴人及要求告訴人開
    立本票之行為，核被告甲○○所為，係犯刑法第二百七十七條第一項之普通傷害
    罪、同法第三百零二條第一項之私行拘禁罪、第三百五十四條之毀損罪。被告與
    劉巧玲、綽號「阿海」等六名不詳姓名之成年男子，就上述犯行彼此間互有犯意
    聯絡及行為分擔，皆為共同正犯。又其所犯上開數罪，有方法、結果之牽連關係
    ，依刑法第五十五條後段之規定，從一重之刑法第三百零二條第一項私行拘禁罪
    論處。公訴人認被告等強迫告訴人簽發本票使其行無義務之事之所為，另犯刑法
    第三百零四條第一項之強制罪云云。然以私行拘禁之方法妨害人自由，縱其目的
    在使人行無義務之事，或妨害人行使權利，仍應逕依第三百零二條第一項論處，
    並無適用第三百零四條第一項之餘地，故公訴人認被告另犯刑法第三百零四條第
    一項，尚有未洽，併此敘明。
四、原審以被告罪證明確，因予論罪科刑，固非無見；惟查：（一）共同正犯，不僅
    已有共同行為為已足，尚須有共同犯意之聯絡，是參與犯罪之人是否有責任能力
    而與行為人有犯意之聯絡，能否成立共犯，至有關係，本件綽號「阿海」等六人
    不詳姓名者係成年男子，此據告訴人供明在卷，原判決未載明綽號「阿海」等六
    人是否成年，遽認被告與綽號「阿海」等人有犯意之聯絡，而具有共犯關係，尚
    有未洽。（二）刑法第三百零二條第一項及第三百零四條第一項之罪，其所保護
    之法益均為被害人之自由，而私行拘禁，仍不外以強暴、脅迫為手段，其罪質本
    屬相同，惟第三百零二條第一項之法定刑，既較第三百零四條第一項為重，則以
    私行拘禁之方法妨害人自由，縱其目的在使人行無義務之事，或妨害人行使權利
    ，仍應逕依第三百零二條第一項論處，並無適用第三百零四條第一項之餘地，原
    判決認被告牽連觸犯刑法第三百零二條第一項、第三百零四條第一項等罪，而從
    一重之刑法第三百零二條第一項之私行拘禁罪處斷，顯有判決適用法則不當之違
    誤。被告上訴意旨，仍執前詞，否認犯罪，指摘原判決不當，雖無理由，然原判
    決既有上開可議之處，自屬無可維持，應由本院將原判決予以撤銷改判。爰審酌
    被告因告訴人之家人林郭惠貞、林明雀積欠債務，竟授意綽號「阿海」等人私行
    拘禁告訴人逼問林郭惠貞及乙○○下落，嚴重影響人身自由及社會治安，惡性非
    輕，然慮及被告終身之積蓄被告訴人之家人倒債一空等一切情狀，量處有期徒刑
    六月，併依修正後之刑法第四十一條第一項前段規定，諭知有期徒刑如易科罰金
    以三百元折算一日之標準。
據上論斷，應依刑事訴訟法第三百六十九條第一項前段、第三百六十四條、第二百九
十九條第一項前段，刑法第二十八條、第二百七十七條第一項、第三百零二條第一項
、第三百五十四條、第五十五條、第四十一條第一項前段，罰金罰鍰提高標準條例第
一條前段、第二條，判決如主文。
本案經檢察官陳國全到庭執行職務。
中      華      民      國    九十三    年      三      月     十七     日
                              臺灣高等法院高雄分院刑事第二庭
                                  審判長法官  陳啟造
                                        法官  黃蕙芳
                                        法官  黃壽燕
右正本證明與原本無異。
如不服本判決應於收受本判決後十日內向本院提出上訴書狀，其未述上訴理由者，
並得於提起上訴後十日內向本院補提理由書狀（均須按他造當事人之人數附繕本)「
切勿逕送上級法院」。
                                      書記官  黃一秋
中    華    民    國      九十三      年      三      月      十七      日
附錄本判決論罪科刑法條：
刑法第三百零二條第一項
  私行拘禁或以其他非法方法，剝奪人之行動自由者，處五年以下有期徒刑、拘役或
  三百元以下罰金。
刑法第二百七十七條第一項
  傷害人之身體或健康者，處三年以下有期徒刑、拘役或一千元以下罰金。
刑法第三百五十四條
  毀棄、損壞前二條以外之他人之物或致令不堪用，足以生損害於公眾或他人者，處
  二年以下有期徒刑、拘役或五百元以下罰金。
